臺灣高等法院刑事判決
110年度交上更一字第10號
上  訴  人  
即  被  告  季宸龍




選任辯護人  陳昌羲律師
上列上訴人即被告因公共危險案件，不服臺灣臺北地方法院109
年度交訴字第18號，中華民國109年8月17日第一審判決（起訴案
號：臺灣臺北地方檢察署109年度調偵字第1206號、108年度偵字
第23197號），提起上訴，經本院判決後，最高法院撤銷發回，
本院判決如下：
    主  文
原判決撤銷。
季宸龍犯駕駛動力交通工具發生交通事故致人傷害逃逸罪，處有
期徒刑陸月，如易科罰金，以新臺幣壹仟元折算壹日。
    事  實
一、季宸龍於民國108年6月2日下午2時11分許，駕駛車號000-00
    00號營業用小客車，沿臺北巿萬華區和平西路3段382巷由南
    往北方向行駛，於行駛至該巷與和平西路3段西往東車道的
    交岔路口時，本應注意遵守交通標線及標誌的指示，即和平
    西路3段382巷口地上畫有僅准右轉通行的標線，且巷口紅綠
    燈旁亦設有右轉的標誌，而依當時天候晴、日間、柏油路面
    乾燥、無缺陷、無障礙物、視距良好的情況，並無不能注意
    的情事，竟疏未注意及此，仍違規左偏直行，駛出和平西路
    3段382巷而進入該交岔路口，準備駛向和平西路3段382巷對
    面橋墩下、僅供和平西路3段西往東方向車輛左轉之南往北
    車道。季宸龍駕車駛入該路口時，發現巫鴻瑋騎駛車號000-
    0000號普通重型機車，沿和平西路3段西往東車道行駛至該
    處，因而煞停在和平西路3段東西向車道上，惟巫鴻瑋仍因
    閃避不及而人車倒地，並受有頭部損傷併腦震盪、左側手肘
    、膝、腳踝擦傷及左大腿挫傷等傷害(過失傷害部分業經本
    院於109年12月30日以109年度交上字第181號判決確定)。
二、詎季宸龍肇事後，可以預見巫鴻瑋可能因此事故受有傷害，
    仍基於駕駛動力交通工具肇事致人受傷而逃逸之不確定故意
    ，僅下車將壓在巫鴻瑋身上的機車扶起，竟未通知警方及救
    護車前來救護，亦未留下聯絡方法即駕車離去。嗣經騎車路
    過、身分不詳之男子協助報警處理，並將拍攝季宸龍所駕車
    輛照片提供巫鴻瑋轉交到場警員，始循線查獲上情。
三、案經巫鴻瑋訴由臺北市政府警察局萬華分局報告臺灣臺北地
    方檢察署檢察官偵查起訴。
    理  由
一、程序事項
　㈠本院審理範圍:
　　檢察官原起訴被告季宸龍涉犯刑法第284條第1項前段之過失
    傷害罪嫌、修正前刑法第185條之4之肇事逃逸罪嫌；原審審
    理後，分別判處被告有期徒刑3月及8月，經被告提起上訴，
    本院前審認事證明確，均予以論罪科刑，而過失傷害部分已
    告確定；被告不服本院前判決，經最高法院就肇事致人傷害
    逃逸部分撤銷發回本院更審，從而，被告過失傷害部分已經
    確定，本院僅就被告被訴肇事致人傷害逃逸部分進行審理，
    先予敘明。
　㈡證據能力之說明：
    本判決所引用之供述、非供述證據，檢察官、被告季宸龍及
    其辯護人均同意有證據能力（本院卷第130-133頁），且經
    本院於審理期日提示予當事人而為合法調查（本院卷第183-
    186頁），本院審酌上開證據資料製作及取得之情況，並無
    違背法定程序或其他不得作為證據之情形，以之作為證據應
    屬適當，認均有證據能力。
二、認定犯罪事實所憑之證據及理由：
　　訊據被告固坦承於上開時地，駕駛計程車行駛至和平西路3
    段382巷與和平西路3段西往東之車道路口時，違規左偏直行
    ，駛出和平西路3段382巷而進入該交岔路口，準備駛向和平
    西路3段382巷對面橋墩下，而告訴人巫鴻瑋騎駛機車，沿和
    平西路3段西往東車道行駛至該處時，煞停在和平西路3段東
    西向車道上，告訴人於其前方側身倒地等情，惟矢口否認有
    何肇事逃逸之犯行，辯稱:伊認為這件車禍跟我沒有關係；
    後來我車上的乘客說她要先走，我說該處叫不到車，才開車
    載她離開等語。經查：
  ㈠被告於108年6月2日下午2時11分許，駕駛計程車搭載乘客呂
    巧涵，沿臺北巿萬華區和平西路3段382巷，由南往北方向行
    駛，行駛至該巷與和平西路3段西往東車道的交岔路口。被
    告欲駛向和平西路3段382巷對面橋墩下的左側南往北車道，
    其駛入該路口時，即煞停在和平西路3段東西向車道。該和
    平西路3段382巷口地上畫有僅准右轉通行的標線，巷口紅綠
    燈旁亦僅設有右轉的標誌。被告駕車停在和平西路3段東西
    向車道時，正巧告訴人騎駛機車，沿和平西路3段西往東車
    道行駛至該處，告訴人往左側倒地後，受有頭部損傷併腦震
    盪、左側手肘、膝、腳踝擦傷及左大腿挫傷等傷害。被告下
    車將壓在告訴人身上的機車扶起，並將該機車移至路邊，被
    告與騎車路過、身分不詳之男子對話後，因其車上乘客表示
    要先離開，被告即駕車搭載乘客離去等情，業經證人即計程
    車上乘客呂巧涵（偵卷第23-25、82-83頁）、告訴人（偵卷
    第17-20、81-82頁；交訴卷第61-67頁）於警詢、偵訊或原
    審審理時，分別證述在卷，並有道路交通事故調查報告表㈠
    與拍攝的現場照片（偵卷第37、47頁）、重光醫院診斷證明
    書（偵卷第91頁），及原審勘驗現場監視器所製作的勘驗筆
    錄及擷圖（交訴卷第37-47頁）等證據資料在卷可證，且為
    被告所不爭執（本院卷第130-133頁），此部分事實可以認
    定。
  ㈡而告訴人因此交通事故而受有傷害，被告未通知警方及救護
    車前來救護，亦未留下聯絡方式即離去，應成立肇事逃逸罪
    。經查：　
  ⑴刑法第185條之4之規範目的，在於維護交通安全，加強救護
    ，減少被害人之死傷，促使駕駛人於肇事後，能對被害人即
    時救護，避免基於僥倖心態，延誤受害者就醫存活的機會，
    錯失治療的寶貴時間。是駕駛動力交通工具之人，於肇事致
    人受傷之時，依法令立即產生對該因而受傷之人之身體、生
    命即時給予救護之義務，此義務並應存續至被害人得到實際
    救護或同意行為人離去之時為止。故行為人於肇事後，縱有
    其他「無」義務之路人出面照護、聯繫，但既不屬義務，當
    可隨時、隨意停止，則於醫護單位確實到場施以救護之前，
    被害人應受即時救護之權，難謂不受危殆，行為人自不能片
    面期待將有警、護人員到場，即主張已可解免其責而逕自離
    去（最高法院105年度台上字第68號判決意旨參照）。是以
    ，駕駛人肇事致人受傷後，既已認識到自己之駕駛行為涉及
    到「肇事」，即有留在現場協助救護之義務，如未等待警方
    或救護人員到場處理，或無獲得被害人同意，或未留下日後
    可以聯繫之資料，即逕自離開現場，均屬逃逸行為。
  ⑵告訴人為閃避被告之計程車而摔倒在地，被告下車將壓在告
    訴人身上之機車扶起，並將該機車移至路邊，被告與騎車路
    過、身分不詳之男子對話後，因其乘客表示要先離開，被告
    即駕車搭載乘客離去等情事，已如前述。而證人呂巧涵於偵
    訊時亦證稱：我下車後，跟被告說我錢先給你，我要另外攔
    計程車，被告就回答我說「攔什麼車」，後來我跟被告又回
    到計程車，被告就把計程車開走等語（偵卷第83頁）。又經
    原審當庭勘驗現場監視器畫面所製作的勘驗筆錄（交訴卷第
    45頁編號8），發現在發生本件交通事故後，被告準備駕駛
    計程車離去前，有一協助告訴人、路過之機車騎士正對著被
    告講話。可知即便是事不關己、路過的機車騎士，與被告車
    上搭載的乘客，皆認為被告與告訴人摔倒有關，應留在現場
    ，以便救護告訴人並釐清肇事責任之歸屬。
　⑶證人即告訴人於原審審理時證稱：我只記得我戴著安全帽，
    且我被機車壓住，有一個騎機車路過的人停下幫我把機車扶
    起來並幫我報警，我不記得有跟計程車駕駛對話過，我當時
    沒有站起來，因為當時腳很痛，應該是後來等到救護車抵達
    ，有個救護人員扶我。當時還有一個路人經過關心怎麼了，
    問我要不要報警，但我不知道那個路人是誰，當時我並未留
    那輛計程車的任何資料，因為我跟計程車司機沒有對話，那
    位幫助我的機車騎士在現場有幫我拍下現場照片，我再翻拍
    給現場處理的警員等語（交訴卷第63頁），並有該路過的機
    車騎士所拍攝計程車的照片在卷可證（偵卷第52頁）。而證
    人呂巧涵於警詢時亦證稱：我下車時，聽到一位男生騎士對
    被告說「我沒有說你撞到，但你車上有沒有行車紀錄器，可
    不可以看一下」，被告就回他說車上有客人，然後我們就離
    開了等語（偵卷第24頁）。綜上，被告在現場已發現因其駕
    車違規行為，造成告訴人騎車經過時，見狀閃避不及而人車
    倒地，已能預見其可能受有一定傷勢，卻僅下車將壓在其身
    上之機車扶起移至路邊，即在未通知警方及救護車前來救護
    ，亦未留下聯絡方式之情況下離開現場，參照上述規定及說
    明，被告此部分已符合肇事之逃逸行為。 
　⑷按判斷汽車駕駛人有無逃逸之故意，應就客觀事實判斷，如
    駕駛人對於危險之發生有所認識，明知已發生車禍，或知悉
    車禍有使人受傷害或死亡之可能，竟仍駕車離去，即可認定
    有肇事逃逸之犯意，亦即對於駕駛動力交通工具肇事致人死
    傷之事實，駕駛人已有所認識，並進而決意擅自逃離肇事現
    場之主觀心態，即符合肇事逃逸罪之構成要件。又此項故意
    之犯罪型態，包括直接故意與未必故意，所謂直接故意，係
    指駕車肇事因而已知悉發生使人受傷或死亡之結果，如仍決
    意駕車逃離現場，即係直接故意，而未必故意，係指駕車肇
    事因而已知悉發生使人受傷害或死亡之結果，縱令有人死傷
    亦無所謂，仍決意駕車快速逃逸，即有肇事逃逸之未必故意
    。被告於本院前審供承：巫鴻瑋側倒了，機車一定多少會壓
    到他的腿，有沒有受傷要問當事人才知道，我基本判斷機車
    一定會壓到他的腿，我不曉得他傷到什麼地方等語（本院前
    審卷第128頁），顯然被告見告訴人機車側倒壓到其腿部，
    可以預見告訴人可能因此受有些許傷勢，被告卻仍駕車駛離
    現場，其顯有肇事逃逸之不確定故意，被告辯稱其主觀上無
    肇事逃逸之犯意云云，並無可採。
　⑸至被告選任辯護人於本院前審及本院審理時均請求法院勘驗
    其等拍攝之現場模擬畫面及被告陳稱案發現場除卷內現有光
    碟片外，應尚有另一角度之現場監視器光碟片乙節:
　①首就被告陳稱:除卷附光碟片外，尚有另一角度拍攝之現場光
    碟片部分，被告於偵查之際即向承辦檢察官表示除卷附光碟
    片外，尚有另一角度拍攝之現場光碟片等語(偵卷第82頁)，
    為此檢察官已向承辦本案之臺北市政府警察局萬華分局華江
    派出所警員羅永倩確認被告所述是否屬實，警員業已明確表
    示:伊給被告看的現場監視器畫面是一計程車從畫面駛出並
    且左偏，隨後即有一機車經過然後人車倒地，可以在警詢筆
    錄中看到伊提示給被告的監視器畫面為:LABH021-01和平西
    路三段382巷，可與伊在警卷所附的現場監視器截圖畫面比
    對等語明確，有電話記錄1份在卷足憑(偵卷第97頁)，是顯
    無被告所稱之另一角度之監視器畫面存在，檢察官嗣即提示
    該份電話記錄予被告，被告乃稱:員警在派出所給我看得「
    好像」是另外一支監視錄影畫面等語(偵卷第124頁)，故被
    告顯係憑其個人臆測而認尚有另一角度之監視器畫面存在。
    被告於本院再次爭執上情，本院乃請承辦警局再次確認，該
    局於查明後亦表示:卷內確實只有一監視畫面存在明確，有
    本院公務電話來電紀錄表1份在卷足憑(本院卷第147頁)。故
    綜合上情以觀，本件純係被告個人主觀上認其於警局所見監
    視器畫面似與卷附光碟片拍攝角度不同，於乏佐證之情狀下
    ，再三爭執尚有另一監視器畫面存在，然經警方確認，實無
    被告所稱之另一監視器畫面存在，是本院自無從對此進行調
    查。
　②至被告選任辯護人於本院前審所提出之光碟片本院認無調查
    之必要乙節:
　　就被告所提出之光碟片係被告於案發後，自行駕車至現場後
    所拍攝之模擬畫面，此有被告選任辯護人提出之刑事辯護意
    旨狀1份在卷足憑(本院109年度交上訴字第181號卷第91頁)
    ，被告選任辯護人於本院準備程序時亦確認所提光碟片係案
    發後拍攝無訛(本院卷第133頁)，是該份光碟片既係被告自
    行前往現場模擬拍攝，並未揭同告訴人或員警為位置之確認
    ，是其所比對之位置是否確與案發當時完全相同，自屬可疑
    ，況就本件案發現場，確已有員警扣得之現場監視器光碟片
    為據，且原審法院業已詳為勘驗，並製有勘驗筆錄在卷足憑
    ，故本院認無勘驗被告於案發後自行拍攝光碟片之必要，亦
    併此敘明之。
　㈢綜上所述，被告上開所辯，實屬卸責之詞，不足採信。從而
    ，本案事證明確，被告之犯行均可認定，俱應依法論科。
三、論罪部分：
　㈠按行為後法律有變更者，適用行為時之法律，但行為後之法
    律有利於行為人者，適用最有利於行為人之法律，刑法第2 
    條第1項定有明文。本案被告行為後，刑法第185條之4業於1
    10年5月28日修正公布，並自同年月30日起施行。修正前規
    定「駕駛動力交通工具肇事，致人死傷而逃逸者，處1年以
    上7年以下有期徒刑」，嗣修正為「駕駛動力交通工具發生
    交通事故，致人傷害而逃逸者，處6月以上5年以下有期徒刑
    ；致人於死或重傷而逃逸者，處1年以上7年以下有期徒刑。
    犯前項之罪，駕駛人於發生交通事故致人死傷係無過失者，
    減輕或免除其刑」。經比較後，新法除將「肇事」修正為「
    發生交通事故」外，對於法益侵害之程度，區分為傷害、重
    傷害或致人於死情形而分別其法定刑，並就違反注意義務之
    情節，對無過失之行為人設有減輕或免除其刑要件。本件被
    告於上開時、地，駕駛營業小客車過失致被害人受傷等情，
    業如前述，而被害人所受之傷勢非屬重傷，則修正後之規定
    顯較有利於被告，依刑法第2條第1項但書之規定，本案應適
    用修正後刑法第185條之4第1項前段之規定論處。
　㈡核被告所為，係犯修正後刑法第185條之4之第1項前段肇事致
    人傷害逃逸罪。
　㈢被告前因業務過失傷害案件，經臺灣臺北地方法院以104年度
    交易字第31號判決宣處有期徒刑4月，於105年12月20日易科
    罰金執行完畢，有被告前案紀錄表可參，其於徒刑執行完畢
    後，5年以內故意再犯本案之肇事逃逸罪，為累犯。參照司
    法院釋字第775號解釋意旨，考量被告前案係因過失而犯罪
    ，與因故意所犯之肇事逃逸罪，罪質並非相同，難認其對此
    類犯罪有其特別之惡性，或對刑罰之反應力薄弱，倘加重其
    最低本刑，將限縮本院量刑之裁量空間，為能罰當其罪，避
    免與其行為之罪責不相當，爰不予加重其刑。
　㈣又犯罪之情狀顯可憫恕，認科以最低度刑仍嫌過重者，得酌
    量減輕其刑，刑法第59條定有明文。考其立法意旨，科刑時
    原即應依同法第57條規定審酌一切情狀，尤應注意該條各款
    所列事項，以為量刑標準。刑法第59條所謂「犯罪之情狀顯
    可憫恕」，自係指裁判者審酌第57條各款所列事項以及其他
    一切與犯罪有關之情狀之結果，認其犯罪足堪憫恕者而言（
    即犯罪另有其特殊之原因與環境等等），即必於審酌一切之
    犯罪情狀，在客觀上顯然足以引起一般同情，認為縱予宣告
    法定最低刑度猶嫌過重者，始有其適用（最高法院45年台上
    字第1165號、51年台上字第899號判例意旨參照）。本件被
    告駕車肇事致被害人受傷而逃逸，法治觀念有所欠缺，對被
    害人生命、身體安全造成潛在危害，且修正後刑法第185條
    之4肇事致人受傷而逃逸罪之法定最低本刑為有期徒刑6月，
    客觀上並無足以引起一般人同情、足堪憫恕之特別情狀，自
    無適用刑法第59條規定減輕其刑之餘地，爰予敘明。
四、撤銷改判及量刑理由：
  ㈠原判決以被告所犯過失傷害及肇事逃逸罪之事證明確，分別
    予以論處，固非無見。惟⑴按被告行為後法律有變更者，適
    用行為時之法律。但行為後之法律有利於行為人者，適用最
    有利於行為人之法律，刑法第2條第1項定有明文。本件上訴
    人行為後，刑法第185條之4業於110年5月28日修正公布、同
    月30日施行。修正前刑法第185條之4規定：「駕駛動力交通
    工具肇事，致人死傷而逃逸者，處一年以上七年以下有期徒
    刑。」修正後第1 項規定：「駕駛動力交通工具發生交通事
    故，致人傷害而逃逸者，處六月以上五年以下有期徒刑；致
    人於死或重傷而逃逸者，處一年以上七年以下有期徒刑。」
    另增訂第2 項：「犯前項之罪，駕駛人於發生交通事故致人
    死傷係無過失者，減輕或免除其刑。」比較修正前、後該條
    之規定，關於行為人駕駛動力交通工具發生交通事故，致人
    傷害而逃逸者，修正後之法定刑為6月以上5年以下有期徒刑
    ，較修正前之1年以上7年以下有期徒刑之規定為輕，如駕駛
    人於發生交通事故為無過失者，更須減輕或免除其刑，此部
    分修正後之規定對上訴人較為有利，依刑法第2條第1項但書
    規定，本件自應適用修正後之刑法第185條之4第 1項前段規
    定處斷，原審未及為新舊法比較，容有未洽；⑵本件被告係
    預見告訴人可能受傷，而基於肇事逃逸之不確定故意而犯本
    案，原判決未依據認定，亦有未洽。被告上訴否認肇事逃逸
    犯行，雖係就原審依職權為證據取捨及心證形成之事項，反
    覆爭執，並無理由，已如前述；惟原判決既有可議之處，即
    應由本院撤銷原判決，另為適法之判決。
  ㈡爰以行為人之責任為基礎，審酌被告以駕駛計程車為業，其
    肇事後可以預見告訴人因其肇事而受傷，卻以未發生碰撞為
    由，駕車離開現場，嗣後未能反省其違反交通規則，及未留
    在現場協助處理之行為，仍否認犯行，難認態度良好；兼衡
    其前有業務過失傷害犯行之前案紀錄，及自述：高職畢業，
    全職擔任計程車駕駛，有負債，經濟狀況勉持等語之智識程
    度、家庭經濟及生活狀況等一切情狀暨預防需求，量處如主
    文第2項所示之刑，並諭知易科罰之折算標準，以示警懲。
據上論斷，應依刑事訴訟法第369條第1項前段、第364條、第299
條第1項前段，判決如主文。　　
本案經檢察官高文政提起公訴，檢察官李叔芬到庭執行職務。
中　　華　　民　　國　　111 　年　　5 　　月　　12　　日
                  刑事第四庭    審判長法　官  陳筱珮
                                      法　官  羅郁婷
                                      法　官  柯姿佐
以上正本證明與原本無異。
如不服本判決，應於收受送達後20日內向本院提出上訴書狀，其
未敘述上訴之理由者並得於提起上訴後20日內向本院補提理由書
（均須按他造當事人之人數附繕本）「切勿逕送上級法院」。
                                      書記官  蔡硃燕
中　　華　　民　　國　　111 　年　　5 　　月　　12　　日
附錄：本案論罪科刑法條全文
修正後刑法第185條之4之第1項
駕駛動力交通工具發生交通事故，致人傷害而逃逸者，處六月以
上五年以下有期徒刑；致人於死或重傷而逃逸者，處一年以上七
年以下有期徒刑。